ACORDAO-COMPLETO-2511229

ACÓRDÃO 18765/2021 ATA 40/2021 - SEGUNDA CÂMARA

VISTOS, relatados e discutidos os embargos de declaração opostos pela Sociedade Afro Brasileira de Desenvolvimento Socio-Cultural ao Acórdão 10893/2021-TCU-Segunda Câmara (peça 121) , que negou provimento a recurso de reconsideração impetrado pela embargante contra o Acórdão 8686/2020-TCU-Segunda Câmara, que, por sua vez, julgou irregulares suas contas especiais, condenou-a em débito solidário e aplicou-lhe multa em razão da ausência de comprovação da correta aplicação de recursos de convênio celebrado com a Secretaria de Políticas de Promoção da Igualdade Racial.
	ACORDAM os Ministros do Tribunal de Contas da União, reunidos em sessão da 2ª Câmara, diante das razões expostas pelo Relator e com fundamento nos arts. 32 e 34 da Lei 8.443/1992, em:
	9.1. conhecer dos embargos de declaração e rejeitá-los;
	9.2. encaminhar cópia deste Acórdão à embargante, com a informação de que a íntegra do Relatório e do Voto que o fundamentam está disponível no endereço eletrônico www.tcu.gov.br/acordaos.

Embargos de declaração opostos pela Sociedade Afro Brasileira de Desenvolvimento Socio-Cultural contra decisão que negou provimento a recurso de reconsideração interposto pela embargante contra Acórdão que julgou irregulares suas contas especiais, condenou-a em débito solidário e aplicou-lhe multa em virtude da ausência de comprovação da correta aplicação de recursos de convênio celebrado com a Secretaria de Políticas de Promoção da Igualdade Racial.

Segunda Câmara

Ministério da Mulher, da Família e dos Direitos Humanos

3. Embargante: Sociedade Afro Brasileira de Desenvolvimento Socio-Cultural (02.473.832/0001-50)

13.1. Ministros presentes: Bruno Dantas (Presidente), Raimundo Carreiro e Jorge Oliveira (Relator).
13.2. Ministro-Substituto convocado: Marcos Bemquerer Costa.
13.3. Ministro-Substituto presente: André Luís de Carvalho.

JORGE OLIVEIRA

Ministro Jorge Oliveira

Nos termos abaixo transcritos, a Sociedade Afro Brasileira de Desenvolvimento Socio-Cultural interpôs embargos de declaração (peça 126) contra o Acórdão 10893/2021-TCU-Segunda Câmara (peça 121) , que negou provimento a recurso de reconsideração impetrado pela embargante contra o Acórdão 8686/2020-TCU-Segunda Câmara (Relator o Ministro Marcos Bemquerer Costa - peça 86) , que julgou irregulares suas contas especiais, condenou-a em débito solidário e aplicou-lhe multa em razão da ausência de comprovação da correta aplicação de recursos de convênio celebrado com a Secretaria de Políticas de Promoção da Igualdade Racial:
"III - DA OMISSÃO E DA CONTRADIÇÃO
Em que pese o v. Acórdão discorrer fartamente sobre os argumentos apresentados no recurso de reconsideração interposto pelo Recorrente, há uma omissão e uma contradição que precisam ser sanadas.
Ao analisar se a contratação de empresa pertencente à Sra. Francisca Rodrigues Pereira teria ferido os princípios da moralidade e da impessoalidade, constou no v. Acórdão embargado que:
10. Por fim, quanto à contratação de empresa de integrante da convenente para prestar serviços, tem-se que, além de não ter sido possível comprovar nem a regularidade da execução do respectivo contrato, nem a notória especialização e a singularidade do objeto, que eventualmente justificariam a contratação direta, tal procedimento fere os princípios da moralidade e da impessoalidade e, como registrou a Serur, autoriza o julgamento pela irregularidade das contas, conforme a jurisprudência desta Corte (Acórdão 1215/2018-TCU-Plenário, Relator o Ministro Augusto Nardes, e 992/2015 - 2ª Câmara, Relator o Ministro-Substituto Marcos Bemquerer) .
Ou seja, este c. Câmara considerou que não foi possível comprovar: 1) a correta execução daquele contrato; e 2) que a Sra. Francisca teria predicados únicos que justificariam a contratação direta.
Com relação ao primeiro ponto acima elencado, existe patente contradição entre esse parágrafo do acórdão e a conclusão da Secretaria de Recursos - Serur, adotada como relatório (Peça 123) , segundo a qual:
CONCLUSÃO
7. Das análises anteriores, conclui-se que: (...) c) apesar de o concedente ter sido favorável à aprovação do convênio sob o ponto de vista técnico, os argumentos apresentados pela recorrente não foram suficientes para demonstrar, sob o aspecto financeiro, a boa e regular destinação dada aos recursos repassados, comprometendo o estabelecimento do necessário liame entre os recursos repassados as despesas apresentadas.
Como consta no v. acórdão que o convênio foi cumprido e que os seu objetivos técnicos foram alcançados, não é possível afirmar que o contrato firmado com a Sra. Francisca não foi cumprido. Afinal, se em um momento relata-se o cumprimento do todos os objetivos, conclui-se que houve o cumprimento das sub etapas anteriores, dentre as quais, pode-se incluir o cumprimento do contrato de prestação de serviços firmado entre Afrobras e Francisca Rodrigues Pereira Gráfica - ME, em 04/01/2021 (peça 10, pp. 15/21) .
Evidente, portanto, a contradição existente no v. Acórdão embargado.
Da mesma forma, ao alegar que a Sra. Francisca não teria predicados únicos que justificassem a contratação direta de sua empresa, os Excl. Ministros      julgadores omitiram-se com relação a análise do currículo da prestadora de serviços.
Segundo tal documento, a Sra. Francisca Rodrigues Pereira é jornalista, graduada em comunicação social pela PUCCAMP (Pontifícia Universidade Católica de Campinas) , com pós-graduada em Marketing pela UNIP (Universidade Paulista) , MBA em Gestão Universitária pelo Centro Universitário São Camilo e mestrado em Comunicação pela Faculdade Cásper Líbero. (Peça 77 - pp. 55/56) 
Tal fato demonstra patente omissão, pois a análise desse documento demonstraria que ela possui as qualidades técnicas para realizar um trabalho excepcional, que poucos outros teriam competência para realizar, justificando a sua escolha independentemente de processo licitatório.
Agir de forma diversa poria em risco a qualidade técnica do trabalho, posto que a profissional responsável era especializada e perita nos trabalhos que seriam realizados.
Patente, portanto, a omissão deste e. Tribunal.
IV - DOS PEDIDOS
Ante o exposto, requer-se que os presentes embargos sejam conhecidos e recebidos com efeito suspensivo para, ao final, serem providos sanando-se a contradição e a omissão acima elencadas."
	É o relatório.

Silmara Mary Viotto Halla (OAB/SP 221.484), Raphael de Lima Vicente (OAB/SP 327758) e outros, representando Sociedade Afro Brasileira de Desenvolvimento Socio-Cultural

Não atuou

EMBARGOS DE DECLARAÇÃO. RECURSO DE RECONSIDERAÇÃO. TOMADA DE CONTAS ESPECIAL. CONVÊNIO. INEXISTÊNCIA DAS FALHAS APONTADAS. REJEIÇÃO.

TOMADA DE CONTAS ESPECIAL (TCE)

não atuou

Atendidos os requisitos de admissibilidade, conheço dos embargos de declaração interpostos pela Sociedade Afro Brasileira de Desenvolvimento Socio-Cultural - Afrobras contra o Acórdão 10893/2021-TCU-Segunda Câmara (peça 121) .
2.	A deliberação embargada negou provimento a recurso de reconsideração impetrado pela embargante contra o Acórdão 8686/2020-TCU-Segunda Câmara (Relator o Ministro Marcos Bemquerer) , que julgou irregulares suas contas especiais, condenou-a em débito solidário e aplicou-lhe multa, em razão da ausência de comprovação da regular utilização de recursos de convênio firmado com a Secretaria de Promoção de Políticas de Igualdade Racial.
3.	Foram apontadas, em síntese, as seguintes supostas falhas na decisão embargada, ambas relativas à análise da contratação, para prestação de serviços relativos ao objeto do convênio, de empresa pertencente a pessoa que integrava a estrutura da Afrobras:
	a) contradição entre (i) a afirmação, constante do Voto condutor do Acórdão embargado, de que não foi possível comprovar a regularidade da execução do contrato e os requisitos para contratação por inexigibilidade de licitação e (ii) a conclusão da Secretaria de Recursos - Serur, transcrita no Relatório que antecedeu aquele Voto, de que a concedente foi favorável à aprovação do convênio do ponto de vista técnico, conclusão essa que acarretaria, logicamente, que o contrato firmado com a empresa em questão foi cumprido;
	b) omissão no exame da qualificação da proprietária da empresa contratada, cujo currículo (peça 77, pp. 55/56) comprovaria sua notória especialização.
4.	Tais falhas, entretanto, não ocorreram.
5.	Consoante registrado no Voto que norteou a deliberação ora criticada:
"2.	 Decorreu a condenação da ausência de comprovação da correta aplicação dos recursos do Convênio 720631/2009, firmado com a Secretaria de Políticas de Promoção da Igualdade Racial com o objetivo de traçar o perfil dos 1500 alunos da Faculdade da Cidadania Zumbi dos Palmares. Embora tenha sido demonstrada a execução do objeto pactuado, a execução financeira do ajuste não se mostrou regular, dada a inexistência de alguns documentos, em especial de notas fiscais, e a inconsistência de outros.
3.	 	Após realizar minucioso exame da documentação anteriormente acostada aos autos pela recorrente e, mais uma vez, demonstrar sua insuficiência para comprovar a correta aplicação dos valores transferidos, a Secretaria de Recursos - Serur analisou e refutou os argumentos recursais.
 (...) 
7. 		Todavia, o motivo determinante da rejeição da documentação apresentada não foram falhas formais ou a simples ausência de notas fiscais de serviços prestados e bens fornecidos por pessoas jurídicas. Conforme registrou o Voto condutor da deliberação recorrida:
27. Consoante visto acima, o quadro verificado nestes autos evidencia completa confusão documental que, per se, é suficiente para tornar a documentação apresentada imprestável para fins de demonstrar a correta destinação da verba federal conveniada, porquanto infirma o estabelecimento do nexo causal que deve existir entre as despesas havidas e a origem convenial do recurso.
8. 		Essa inaptidão probatória da documentação apresentada foi confirmada no minucioso e exaustivo exame realizado pela Serur (peça 117, pp 10/25, itens 6.10 a 6.17) , transcrito no Relatório que antecedeu este Voto e cujo teor, reitero, endosso integralmente."
6.	Como se vê pelos trechos grifados, em instante algum se negou que o objeto do convênio houvesse sido executado. O que não ficou demonstrado pela embargante é que tal execução ocorreu com recursos daquele ajuste, o que levou à rejeição das contas e à imputação de débito.
7.	No caso específico do contrato com a empresa pertencente a integrante dos quadros da embargante, essa ausência de capacidade probatória ficou clara nos itens 6.19 a 6.24 da instrução da Serur, transcrita no Relatório condutor da decisão em foco e integralmente endossada por este Relator, como visto há pouco:
"6.19.	Quanto à contratação de empresa de propriedade de integrante da convenente, os argumentos da recorrente não merecem prosperar. Ainda que a ocorrência, por si só,  não implicasse dano ao erário, no caso de inexistência de qualquer indício de irregularidade na execução financeira, o que não se confirmou, a contratação da empresa de propriedade de integrante da convenente ofende os princípios insculpidos no art. 37 da CF/1988, em especial os da moralidade e da impessoalidade, e enseja o julgamento pela irregularidade das contas, com aplicação de multa, conforme já deliberou esta Corte de Contas nos Acórdão 1215/2018-TCU-Plenário, relatoria do Ministro Augusto Nardes e  992/2015-TCU-2ª Câmara, relatoria do Ministro Marcos Bemquerer. 
6.20.	Além disso, o ato contradiz o art. 11 do Decreto 6.170/2007 e o art. 45 da Portaria Interministerial MP/MF/MCT 127/2008, em vigor à época, uma vez que a recorrente admitiu não ter realizado cotação de, no mínimo, três orçamentos prévios para as contratações de serviços.
6.21.	A contratação de empresa de servidora da convenente contradiz ainda o art. 9º, inciso III, da Lei 8.666/1993 que proíbe a participação de servidor ou dirigente de entidade responsável pela licitação no certame. 
6.22.	Também não procede a alegação de que o ato encontra respaldo no art. 25, inciso II, parágrafo 1º, por meio do qual os serviços contratados seriam de notória especialização, considerando que não há nos autos elementos que justifiquem a licitação inexigível por inviabilidade de competição, como exige o art. 26 da mesma Lei. Dessa forma, não se pode afirmar que foi regular a contratação de empresa de propriedade de integrante da convenente para prestação de serviços objeto do convênio. 
6.23.	Todavia, observa-se, ante a comprovação da execução física do objeto, que não foi essa irregularidade a causadora de dano ao erário, senão a ausência de comprovantes de pagamentos (cópia do cheque, TED, DOC, transferência etc.) e a insuficiência de documentos aptos a comprovar as despesas, que impediram verificar o nexo entre a aplicação dos recursos e as despesas apresentadas.
6.24.	Assim, embora tenha havido aprovação do convênio sob o ponto de vista técnico, os argumentos apresentados pela recorrente não foram suficientes para demonstrar, sob o aspecto financeiro, a boa e regular destinação dada aos recursos repassados, comprometendo o estabelecimento do necessário liame entre os recursos repassados as despesas apresentadas." 	
 8.	Vê-se, pois, que não existem a contradição e a omissão alegadas, uma vez que: (i) não ficou demonstrado o atendimento dos requisitos legais para a contratação por inexigibilidade de licitação, que, como apontado acima, vão além da notória especialização da contratada; e (ii) a impugnação tanto do contrato em questão, quanto das contas da embargante, não decorreu da inexecução dos respectivos objetos, mas sim da ausência de documentação apta a estabelecer vínculo entre os recursos repassados e as despesas realizadas.
	Por tais motivos, devem ser rejeitados os embargos, na forma da minuta de acórdão que trago a este Colegiado.
	TCU, Sala das Sessões, em 23 de novembro de 2021.
JORGE OLIVEIRA 
Relator